臺灣苗栗地方法院刑事判決　　　　　　　 99年度訴字第796號
公　訴　人　臺灣苗栗地方法院檢察署檢察官
被　　　告　施金水
以上1 人
指定辯護人　本院公設辯護人　蔡文亮
　　　　　　張輝雲
　　　　　　林銘世
上列被告等因殺人未遂等案件，經檢察官提起公訴（99年度偵字
第4670號），本院判決如下：
    主  文
施金水犯殺人未遂罪，處有期徒刑壹年拾月。扣案之鐵耙壹支沒
收。
張輝雲共同犯傷害罪，處有期徒刑肆月，如易科罰金以新臺幣壹
仟元折算壹日。
林銘世共同犯傷害罪，處有期徒刑肆月，如易科罰金以新臺幣壹
仟元折算壹日。
    事  實
一、緣林銘世因認施金水為其介紹安葬父親墳地之買賣，有不實
    之處，導致其翻修墳地時，經林務局告訴竊佔罪，而心生不
    滿，乃於99年7 月7 日15時許，偕同張輝雲及另一真實姓名
    、年籍不詳之人前往苗栗縣竹南鎮公義里口墻圍之山區工寮
    找施金水理論，雙方一言不合，林銘世遂與張輝雲基於傷害
    施金水之犯意聯絡，由林銘世撿拾現場之竹棍、張輝雲則持
    扁擔（未據扣案）共同攻擊施金水，後林銘世因氣喘發作，
    遂丟棄竹棍並抱住施金水不讓其脫困，任由張輝雲持扁擔攻
    擊施金水，終致施金水受有左手第五遠端指骨開放性骨折、
    背部及腹部、右大腿多處瘀挫傷之傷害。後施金水眼見寡不
    敵眾，乃掙脫並持鐵耙防衛，然其雖明知頭顱乃屬人類極脆
    弱之部位，倘頭部受傷或遭質硬尖銳之器具砸擊或穿刺，有
    發生死亡結果之高度危險甚或極易致命，竟猶基於殺人之不
    確定故意，而持鐵耙朝林銘世頭部揮擊，致林銘世當場倒地
    ，幸因即時送醫救治倖免於死，惟經診斷仍受有顱骨凹陷性
    骨折併顱內出血、氣惱、頭皮7 公分撕裂傷之傷害。
二、案經施金水、林銘世分別訴由新竹市警察局第二分局報告臺
    灣苗栗地方法院檢察署檢察官偵查起訴。
    理  由
一、被告施金水被訴殺人未遂部分：
  (一)認定犯罪事實所憑之證據及理由：
  1.證據能力：
  (1)偵訊筆錄部分：（刑事訴訟法第159 條之1 第2 項）
  按刑事訴訟法為保障被告受公平審判及發現實體真實，於92
    年2 月6 日修正及增定公布施行之前及之後，對於人證之調
    查均採言詞及直接審理方式，並規定被告有與證人對質及詰
    問證人之權利，其中被告之對質詰問權，係屬憲法第8 條第
    1 項規定「非由法院依法定程序不得審問處罰」之正當法律
    程序所保障之基本人權及第16條所保障之基本訴訟權，不容
    任意剝奪，以確保被告之人權並求兼顧實體真實之發現（司
    法院大法官會議釋字第582 號解釋、最高法院94年度台上字
    第3728號判決意旨參照）。
  又92年2 月6 日修正公布之刑事訴訟法第159 條之1 第2 項
    規定：「被告以外之人於偵查中向檢察官所為之陳述，除顯
    有不可信之情況者外，得為證據。」依其文義之形式解釋，
    似為被告以外之人於偵查中向檢察官所為之陳述，非顯不可
    信者，得為證據；然92年2 月6 日修正公布之刑事訴訟法，
    為保障被告之反對詰問權，已採納英美之傳聞法則，而被告
    以外之人於偵查中向檢察官所為之陳述，其本質屬傳聞證據
    ，依傳聞法則，原無證據能力，係因立法者以刑事訴訟法規
    定檢察官代表國家偵查犯罪、實施公訴，依法有訊問被告、
    證人、鑑定人之權，且實務運作時，偵查中檢察官向被告以
    外之人所取得之陳述，原則上均能遵守法律規定，不致違法
    取供，其可信性極高，為兼顧理論與實務為由，而例外設定
    其具備非顯不可信之要件時，得為證據。故此法條對被告以
    外之人於偵查中向檢察官所為之陳述所設非顯不可信之要件
    ，應解為屬於證據能力之規定，而非陳述內容證明力之問題
    ，至於被告以外之人於偵查中向檢察官所為陳述是否具備非
    顯不可信之要件而具有證據能力，「法院應就該被告以外之
    人於審判中及在檢察官面前所為陳述之外部附隨之環境或條
    件，比較判斷之。」（最高法院94年度台上字第1776號判決
    意旨參照）。
  是本件同案被告林銘世、張輝雲分別以被告、證人身分於偵
    訊中所為證述，業經本院賦予被告施金水及其辯護人就其等
    證述表達意見之機會（見本院卷100 年1 月11日審判筆錄第
    78～81頁），又經本院比較檢驗公訴檢察官詢問證人時並無
    誘導或施壓等詢問之外部客觀環境，亦無其他干擾因素不當
    介入等附隨條件判斷，是本件同案被告林銘世、張輝雲分別
    以被告、證人身分於偵訊中所為證言均具有證據能力，得為
    本案判斷被告施金水是否有殺人未遂罪刑之基礎。
  (2)警訊筆錄部分：（刑事訴訟法第159 條之5 ）
    查同案被告林銘世、同案被告張輝雲及證人甘春蘭於警詢中
    所為之證述，對被告施金水而言均屬被告以外之人於審判外
    之言詞陳述，並經被告施金水及其辯護人爭執其證據能力，
    又查無其他法律規定例外得為認定犯罪事實存否之實體證據
    （但非不得作為「彈劾證據」，最高法院94年台上字第6881
    號、96年台上字第4363、4464、7337 號判決要旨參照）。
  (3)診斷證明書、就診病歷部分：（刑事訴訟法第159 條之4 第
    1 款）
    就驗傷診斷書而言，乃從事醫療業務之人於業務上或通常業
    務過程所須製作之紀錄文書、證明文書，因係於通常業務過
    程不間斷、有規律而準確之記載，且大部分紀錄係完成於業
    務終了前後，無預見日後可能會被提供作為證據之偽造動機
    ，其虛偽之可能性小，除非該等紀錄文書或證明文書有顯然
    不可信之情況，否則有承認其為證據之必要，且醫院診斷證
    明書係病患就診或就醫，醫師就其診斷治療病患結果，所出
    具之證明書，依醫師法第17條規定，醫師如無法令規定之理
    由，不得拒絕診斷書之交付。醫師係從事醫療業務之人，病
    患如純為查明病因並以接受治療為目的，而到醫療院所就醫
    診治，醫師於例行性之診療過程中，對該病患所為醫療行為
    ，於業務上出具之診斷書，屬於醫療業務上或通常醫療業務
    過程所製作之證明文書，自該當於上開條款所指之證明文書
    （最高法院95年度台上字第5026號判決意旨足資參照）。復
    參酌刑事訴訟法第159 條之4 第1 款、第2 款立法意旨可知
    ，於刑事訴訟採證上之所以容許所謂特信性文書具有證據能
    力，乃係因此類公務或業務通常過程中所製作之證明或記錄
    文書，因具有公示性、例行性或機械性、良心性及制裁性等
    特徵，此種例行性之事業活動過程中之證明或紀錄文書，類
    型上虛偽之可能性極低，具有足以取代反對詰問之特別可信
    的情況保證。況縱使審判中傳訊製作人到庭作證，亦不足以
    獲得較當時記憶猶新之際所製作文書更可信的證言，因此例
    外的容許此種特信性文書得做為證據，是本件林銘世經南門
    綜合醫院於99年7 月7 日出具之乙種診斷證明書、施金水經
    財團法人為恭紀念醫院於99年7 月7 日出具之乙種診斷證明
    書、南門綜合醫院出具之林銘世就診病歷等證據，自得作為
    本院心證之事證而憑採之，此自上開文書其時間製作上之密
    接性觀察，當無受外界不當干預；且非事後應當事人要求方
    始製作，無入人於罪之可能；並參酌其製作當時外部客觀情
    況及醫師就病歷不實記載當受醫師法懲戒而具有制裁性、文
    書製作當時記憶之鮮明性等各項因素綜合佐參，其具有證據
    能力當屬無疑。
  (4)林銘世就診之影像光碟及光碟之翻拍照片、卷附現場及犯案
    工具之照片部分：卷附林銘世就診之影像光碟及光碟翻拍照
    片及現場及犯案工具之照片等等，均係屬機械性紀錄特徵，
    也就是認識對象的是照相鏡頭，透過鏡頭形成的畫面映寫入
    膠卷或相機記憶體，然後還原於照相紙上，故照相中不含有
    人的供述要素，再現實情形與作為傳達結果的照相，在內容
    上的一致性是透過機械的正確性來加以保障的，在照相中，
    並不存在人對現實情形的知覺、記憶，在表現時經常可能發
    生的錯誤（如知覺的不準確、記憶隨時間推移而發生的變化
    ），故照相當然是非供述證據，並無傳聞法則之適用，又本
    案卷附之影像光碟及光碟翻拍照片、現場及犯案工具之照片
    均係透過相機拍攝後所得，又與本案犯罪事實有自然之關聯
    性，經查並無不得作為證據之事由，依法自得作為證據。
  2.供述證據：
  (1)被告林銘世以證人身分於偵查、審理中之證述及其以被告身
    分於警訊、偵查、審理中之供述：證明被告林銘世遭被告施
    金水以鐵耙砸擊頭部及被告張輝雲持扁擔毆打被告施金水之
    事實。（見99年偵字第4670號卷第14～17頁、第51～53頁、
    本院卷內）
  (2)被告張輝雲以證人身分於偵查、審理中之證述及其以被告身
    分於警訊、偵查、審理中之供述：證明被告張輝雲毆打被告
    施金水之事實，及被告林銘世亦有毆打被告施金水之事實。
    （見99年偵字第4670號卷第18～21頁、第51～53頁、本院卷
    內）
  3.非供述證據：
  (1)被告施金水於99年7 月7 日至財團法人為恭紀念醫院就診，
    而由該院出具之乙種診斷證明書1 份：證明施金水受有左手
    第五遠端指骨開放性骨折及背部、腹部、右大腿多處瘀挫傷
    之傷害之事實。（見99年偵字第4670號卷第27頁）
  (2)被告林銘世於99年7 月7 日至南門綜合醫院就診，而由該院
    出具之乙種診斷證明書1 份：證明林銘世受有顱骨凹陷性骨
    折併顱內出血及氣腦、頭皮7 公分撕裂傷之傷害之事實。（
    見99年偵字第4670號卷第26頁）
  (3)扣案之鐵耙、掃帚、竹棍各1 枝及現場、扣押物照片共7 張
    ：證明扣得被告施金水所有之鐵耙、掃帚、竹棍各1支之事
    實，及該扣案之鐵耙係木頭柄，頂端有4 支金屬製呈尖刺狀
    之外觀，堪認其質地堅硬銳利，客觀上足以對人之生命、身
    體構成危險等事實。（見99年偵字第4670號卷第30～34頁、
    新竹市警察局第二分局扣押物品目錄表、本院卷第22頁之扣
    押物品清單）
  (4)南門綜合醫院100 年1 月4 日（100 ）南綜醫字第19號函暨
    附件（即林銘世相關之就診病歷影本及影像光碟）1 份：證
    明被告林銘世於99年7 月7 日至南門綜合醫院就診，共計住
    院16天，及受有傷害等事實。（見本院卷第52～68頁）
  (二)對於被告施金水之辯解及公設辯護人為其所為之辯護，本院
    之判斷：
  1.被告施金水之辯解及其辯護人之辯護：
  (1)被告施金水之辯解：
    訊據被告施金水對於其持鐵耙砸擊被害人即同案被告林銘世
    之頭部之事實固坦承不諱，惟矢口否認有何殺人未遂罪之犯
    行，而辯稱：伊係先遭被告林銘世、張輝雲共同毆打，基於
    保護自己之目的始隨手拾取鐵耙反擊，伊並無殺人或致被告
    林銘世於死之故意云云。
  (2)公設辯護人為被告施金水所為之辯護：
    被告施金水係遭被告張輝雲持扁擔持續攻擊，並已致被告施
    金水受有骨折等傷害而有發生生命危險之情況下，乃隨手持
    現場之鐵耙揮展欲防禦自己，而不幸誤打被告林銘世，然被
    告林銘世頭部受傷後，於現場仍處於意識清楚之狀態，此有
    被告林銘世描述甚詳，且觀察被告林銘世所受傷害，並沒有
    深入的直接攻擊陷入腦部，而只是頭殼留下痕跡，足以證明
    當時所受到之傷害尚非屬嚴重，況依病歷顯示被告林銘世當
    時身體狀況仍相當好，足以證明被告施金水當時係因受到攻
    擊，混亂中持鐵耙揮打被告林銘世，縱使傷害到被告林銘世
    的頭部，亦無意取人性命，被告施金水於主觀上欠缺殺人之
    犯意，客觀上亦沒有立即造成死亡。又縱使事後有造成被告
    林銘世傷害嚴重的情形，充其量只能論以防衛過當，惟事實
    上被告林銘世所受傷害已完全復原，則事實上被告施金水施
    用力量以及傷害行為均無過當情形，應為無罪判決，縱有防
    衛過當，亦應依傷害罪為論罪科刑，為被告施金水有利之判
    決云云。
  2.對被告施金水之辯解及其辯護人為其所為之辯護，本院認為
    不能採信，理由如下：
  (1)就殺人未遂罪之構成要件該當性：
  本案被告施金水客觀上有殺害被害人即本案被告林銘世之行
    為：
    訊據被告施金水對於其於上揭時、地持鐵耙砸擊被害人即本
    案被告林銘世頭部之事實坦承不諱（見本院卷100 年1 月11
    日審判筆錄），並有被害人即本案被告林銘世於偵查、審理
    中指述綦詳（見99年偵字第4670號卷第51～53頁、本院卷10
    0 年1 月11日審判筆錄），更有扣案之鐵耙1 支在案可參（
    見本院扣押物品清單），再核與被害人即本案被告林銘世病
    歷資料、診斷證明書等所受傷害之情況相符。是被告施金水
    客觀上確有持質地堅硬、銳利之鐵耙攻擊被害人即本案被告
    林銘世頭部極為脆弱之部位，而造成被害人即本案被告林銘
    世受有顱骨凹陷性骨折併顱內出血及氣腦、頭皮7 公分撕裂
    傷等危及生命存在之傷害，是可認被告施金水確於客觀上有
    殺害被害人即本案被告林銘世之行為。
  認定被告施金水主觀上有殺害被害人即本案被告林銘世之故
    意之理由：
  (甲)首按，行為人對於構成犯罪之事實，明知並有意使其發生者
    ，為直接故意，亦稱確定故意；對於構成犯罪之事實，預見
    其發生而其發生並不違背其本意者，為間接故意，亦稱不確
    定故意；二者雖均為犯罪之責任條件，但其態樣並不相同，
    故刑法第13條第1 項、第2 項分別予以規定，以示其惡性之
    評價有輕重之別。且刑法第13條第2 項規定之間接故意「以
    故意論」者，因以行為人對於構成犯罪之事實，預見其發生
    ，而其發生並不違背其本意為要件，自須以有「構成犯罪事
    實之發生」為前提，然後方能本此事實以判斷行為人有無犯
    罪之間接故意（最高法院民國45年台上字第852 號判例意旨
    參照）；而未遂犯因客觀上並未發生犯罪之結果，無從本於
    此項結果之發生，以判斷行為人主觀上是否「預見其發生而
    其發生並不違背其本意」，是依未遂犯與間接故意犯之性質
    而言，二者是否相容，自有研求之餘地（最高法院97年度台
    上字第73號判決、97年度台上字第612 號判決意旨足資參照
    ）。查被告施金水以鐵耙毆擊被害人即本案被告林銘世頭部
    ，業如前述。又頭部為人體重要部位，內有主管一切知覺、
    記憶之大腦及人體呼吸、心血管中樞之延腦等重要器官，如
    以拳、腳用力朝人之頭部猛烈毆擊，尚可能造成死亡之結果
    ，遑論以尖銳、堅硬物品砸擊人之頭部自更易造成死亡之結
    果。被告施金水已成年並無其他精神上障礙，堪認具一般智
    識程度，對上開事實自應知悉甚詳，竟仍以鐵耙毆擊被害人
    即本案被告林銘世頭部上方處，致其瞬間傷重倒地，顯見被
    告施金水當時揮擊力道之大，再參以被害人即本案被告林銘
    世當時受顱骨凹陷性骨折併顱內出血及氣腦、頭皮7公分撕
    裂傷等傷害，傷勢非輕，且其於99年7 月7 日經送醫急救後
    ，醫生指示其有顱骨凹陷、顱內出血、氣腦等情況，而急需
    開刀治療，否則有死亡之虞，並對被害人即本案被告林銘世
    之家屬發出病危通知，顯見被害人即本案被告林銘世受有上
    開傷勢，如非及時予以救治，恐有因顱內出血等原因導致死
    亡之危險。綜上傷害結果，益徵被告施金水當時持以殺人之
    兇器為質量甚重、銳利之鐵耙，復考量被告當時因已與被害
    人即本案被告林銘世有口角衝突而情緒激動之程度，是被告
    施金水於持鐵耙攻擊時之力道、速度均未見節制，益可知被
    告當時用力之猛、揮擊之狠，倘被害人即本案被告林銘世非
    即時受到醫療救護，其性命即有旦夕之危，被告施金水對於
    被害人即本案被告林銘世可能因此攻擊產生死亡之結果，主
    觀上當有所預見而其發生並不違背其本意之未必（間接）故
    意，被告施金水具有殺人之不確定故意，至為明確，則被告
    施金水殺人未遂罪之主觀構成要件該當，當屬無疑。基上，
    被告施金水及其辯護人辯稱被告施金水無殺人之犯意云云，
    僅為避重就輕之詞，自無足採。
  (乙)次按刑法上殺人罪與傷害罪之區別，應視行為人有無殺意為
    斷，以戕害他人生命之故意，著手於刺殺之實行而未發生死
    亡之結果，為殺人未遂；倘無使人喪失生命之故意，僅在使
    其身體、健康受到傷害，則為傷害罪，二罪皆發生傷害之結
    果，祇其主觀犯意及身體傷害程度不同而已。被害人所受傷
    害之程度及部位，固不能據為認定有無殺人犯意之唯一標準
    ，但被害人所受傷害之程度、部位，及加害人之下手情形如
    何，於審究犯意方面，仍不失為重要參考資料；至其殺意之
    有無，雖不以兇器之種類及及傷痕之多少等，為絕對之認定
    標準，但加害人下手之部位、用力之輕重、砍向部位之手段
    ，佐以其所執兇器、致傷結果、與被害人之關係暨行為後之
    情狀，仍非不可藉為判斷有無殺意之心證依據予以綜合觀察
    論斷，此有最高法院17年上字第718 號、18年上字第1309號
    、20年度非字第104 號判例、47年度臺上字第1364號、84年
    度臺上字第3197號、85年度台上字第1608號、87年度臺上字
    第3121號、98年台上字第5614號、第5822號判決可資參照。
    申言之，行為人犯罪時內心主觀犯意，非他人輕易即得察覺
    ，因此加害人之行為，究屬基於殺人之犯意或僅係傷害之故
    意，實應深入觀察加害人與被害人之關係、衝突之起因、加
    害人下手之方法、輕重、被害人受傷情形及加害人事後態度
    等各項外在客觀因素予以綜合評析，當不能依被害人當時所
    受傷害程度輕重或事後傷勢復原狀況，即逕予判斷殺人犯意
    之有無。查被告施金水確有殺人之不確定故意已如前述甚詳
    ，至被害人即本案被告林銘世所受之傷勢雖客觀上已痊癒，
    又似對其身體未造成嚴重之後遺症，然依上揭判例、判決要
    旨之說明，即可知被告當時下手輕重、所造成之被害人傷勢
    究為何，並非為審究殺人犯意之絕對準據，則本院依卷附資
    料及相關人等之證述相較參核，並審酌當時情況等一切因素
    ，而認被告施金水至少具有殺人之不確定故意已析論甚明如
    上，是被告施金水及其辯護人以被害人即本案被告林銘世頭
    部所受傷害並沒有深入陷入腦部，只是頭殼留下痕跡，且其
    受傷後意識尚屬清醒，又依其病歷資料亦可循其受傷後之葛
    氏昏迷指數為滿分或僅差一點點，足證被害人即本案被告林
    銘世當時所受傷害程度並不嚴重，又參被害人即本案被告林
    銘世所受傷害現今已全然痊癒無須回診云云，即認被告施金
    水並無殺人犯意，至多僅構成傷害罪等辯解，即屬無據，不
    足憑採。
  (丙)末查，被告施金水及其辯護人前於本院準備程序中另辯稱：
    被告林銘世頭部破裂之傷害並非被告施金水攻擊所致，而係
    被告林銘世自行跌倒所致云云，然此情被告施金水及其辯護
    人均已於本院審理中自承確實持鐵耙毆打被害人即本案被告
    林銘世頭部，而堪確定事實，且經本院審理中觀察，被害人
    即本案被告林銘世頭部傷口雖已癒合，惟仍得見有多處凹陷
    疤痕，與卷內所附之鐵耙照片相核，被害人即本案被告林銘
    世頭部之傷痕與扣案鐵耙外觀尚屬一致，且觀之被害人即本
    案被告林銘世頭部受傷之位置、深度、傷口方向均與常情面
    朝下、面朝上跌倒時傷口應係觸及較為額頭處或頭部後腦杓
    部位，且依經驗法則，通常跌倒所致之傷口方向應非向頭部
    中心延伸（即指由頭頂部位垂直進入腦中心）而應係向頭骨
    水平方向延伸等情均不相合，益徵可認被害人即本案被告林
    銘世頭部傷痕確實為被告施金水持鐵耙由上往下或偏正面之
    角度攻擊所致，是被告施金水及其辯護人前於本院準備程序
    中以上詞所為之辯解，已非可信。
  (2)就被告施金水殺人未遂罪之違法性（即是否構成防衛行為之
    判斷）：
    按「對於現在不法之侵害，而出於防衛自己或他人權利之行
    為，不罰。但防衛行為過當者，得減輕或免除其刑」，刑法
    第23條定有明文。查：
  關於被告施金水於上開時、地，以鐵耙攻擊被害人即本案被
    告林銘世頭部之行為，是否可認為屬於防衛行為？
  (甲)按刑法上之防衛行為，祇以出於防衛權利而對於現在不法之
    侵害皆在防衛權作用範圍以內，基於排除現在不法之侵害為
    已足，原不以侵害之大小與行為之輕重相權衡而有所變更，
    縱使防衛行為超過必要程度，亦僅生防衛過當問題，尚不能
    認非防衛之行為；而防衛過當，指防衛行為超越必要之程度
    而言，防衛行為是否超越必要之程度，須就實施之情節而為
    判斷，即應就不法侵害者之攻擊方法與其緩急情勢，由客觀
    上審察防衛權利者之反擊行為，是否出於必要以定之，最高
    法院18年上字第1469號、63年台上字第2104號著有判例可資
    參照。申言之，僅須行為人之行為係出於排除現在不法侵害
    所為之反制行為即屬於防衛行為，而不因該反制行為是否適
    當而有異。
  (乙)查被告施金水案發時係因先遭被害人即本案被告林銘世及本
    案被告張輝雲分持竹棍、扁擔共同攻擊被告施金水頭、背、
    腹部等身體部位，而致被告施金水受有左手第五遠端指骨開
    放性骨折、背部及腹部、右大腿等多處瘀挫傷等傷害，此有
    財團法人為恭紀念醫院乙種診斷證明書1 紙在卷可稽（見99
    年偵字第4670號卷第27頁），則依當時情狀，被告施金水既
    非先動手之一方，又受被害人即本案被告林銘世、被告張輝
    雲持質地尚屬堅硬之竹棍、扁擔等物毆打成傷，顯已於當時
    受有身體甚至生命法益之侵害，且依常情遇此情狀，倘被告
    施金水不施以反擊，當可認其將受更嚴重之侵害，是被告施
    金水於當時持鐵耙反擊被害人即本案被告林銘世之舉止，顯
    為對於被害人即本案被告林銘世、被告張輝雲傷害、毆打之
    現時不法侵害，基於防衛自己生命、身體權所為之防衛行為
    。至被告施金水所為之排除侵害之行為是否逾越必要程度係
    屬是否有防衛過當之問題，於下析述，自不得以此即認被告
    施金水上揭排除侵害之行為非屬防衛行為，此亦有前揭最高
    法院判例可參，附此敘明。
  被告施金水所為前開防衛行為是否有過當之情形？
  (甲)按「刑法上之防衛行為，祗以基於解除現在不法之侵害為已
    足，防衛過當，指防衛行為超越必要之程度而言，防衛行為
    是否超越必要之程度，須就實施之行為而為判斷，即應就不
    法侵害者之攻擊方法與其緩急之情勢，由客觀上審查防衛權
    利者之反擊行為是否出於必要以定之」（最高法院63年台上
    字第2104號判例足資參照）。申言之，判斷防衛行為是否過
    當，應從客觀上判斷該防衛行為之實行是否有其必要性或有
    不得不為之情形，並須綜合防衛行為之攻擊手段、方法等為
    客觀上審查。
  (乙)被告施金水面對被害人即本案被告林銘世、被告張輝雲之傷
    害行為，自得基於保護自己生命、身體權之目的下，為反擊
    、攻擊之防衛行為，惟其防衛行為與受侵害之程度自需相衡
    ，當不能使防衛行為超越必要之程度而後再持正當防衛為由
    阻卻其違法性，而藉此規避刑罰，至其防衛行為是否有逾越
    必要之程度，依前揭判例要旨說明，自應客觀審查防衛權利
    者之反擊行為是否出於必要以判斷。查被告施金水於施以防
    衛行為時，對其自身所持之武器係屬足以致人死傷之鐵耙有
    所認識，則倘其防衛之目的僅係為阻斷被害人即本案被告林
    銘世、被告張輝雲對其所為之傷害、毆打行為，自可揮舞該
    鐵耙使其等無法靠近自身，甚或持該鐵耙攻擊人體尚不足致
    死之部位即可達同目的，然被告施金水不僅未採取適當、合
    理之防衛行為，反持該鐵耙攻擊被害人即本案被告林銘世之
    要害即頭部位置，其防衛行為顯已超越必要之程度，而有過
    當之情，而無從主張正當防衛阻卻違法而解免其罪責。故被
    告施金水及辯護人上揭以被告施金水係正當防衛應為無罪判
    決云云置辯，即非可採。
  (3)綜上析述，被告施金水及辯護人上揭所辯均為飾卸之詞，而
    不足採信。本件被告施金水殺人未遂之犯罪事實，經由上述
    各節參互佐證，事證已臻明確，犯行足堪認定，應予依法論
    科。
  (三)論罪科刑之理由：
  1.被告施金水成立之犯罪：
  (1)罪名：
    核被告施金水於前揭所述時、地，以鐵耙攻擊被害人即本案
    被告林銘世頭部，而致被害人即本案被告林銘世受有事實欄
    所述傷害，惟幸經救治倖免於死之殺害行為，係犯刑法第27
    1 條第2 項、第1 項之殺人未遂罪。
  (2)未遂犯減輕其刑之說明：
    被告施金水雖已著手並實行殺害被害人即本案被告林銘世之
    行為，惟尚未生致被害人即本案被告林銘世死亡之結果，為
    未遂犯，應依刑法第25條第2 項規定，減輕其刑。
  (3)防衛過當之減輕其刑：
    又被告雖有對於現在不法之侵害，而出於防衛自己權利之防
    衛行為，惟其防衛手段並非最小損害手段而有過當，爰無從
    依刑法第23條前段規定不罰，惟得依同條但書之規定，減輕
    其刑。
  (4)刑之遞減：
    被告施金水前揭殺人未遂之犯行，同時具有上述未遂犯減輕
    其刑、防衛過當減輕其刑之2 種以上刑之減輕事由，爰依刑
    法第70條之規定遞減其刑。
  2.量刑理由之說明：
    爰審酌被告施金水前無任何故意犯罪之前科紀錄，素行尚稱
    良好，此有臺灣高等法院被告前案紀錄表1 份在卷可稽；復
    衡酌被告固因先受被害人即本案被告林銘世、被告張輝雲2
    人先行出手共同毆打，始於身處危險之際，出於防衛之意而
    以鐵耙攻擊被害人即本案被告林銘世，惟防衛過當造成被害
    人即本案被告林銘世上開傷勢，已危害他人生命身體法益至
    深，實應嚴懲，幸被害人即本案被告林銘世經即時救治未釀
    遺憾及被告施金水非基於殺人之直接故意；再參衡被告施金
    水坦承以鐵耙攻擊之方式傷害被害人即本案被告林銘世之情
    、否認主觀犯意等態度，兼衡其犯罪動機、目的、手段、生
    活狀況、智識程度為國小畢業、迄今未與被害人即本案被告
    林銘世達成和解及公訴人就其所犯殺人未遂、防衛過當之犯
    行請求量處2 年6 月以上有期徒刑等一切情狀，爰量處如主
    文第1 項所示之刑，以示懲儆。
  (四)至被告施金水之辯護人為被告施金水辯護而請本院審酌被告
    施金水是否有中止未遂之適用部分。因按刑法第27條第1 項
    後段規定，「結果之不發生，非防止行為所致，而行為人已
    盡力為防止行為者」之準中止犯，所稱已盡力為防止行為，
    乃依當時情況，行為人因衷心悛悔，已誠摯努力，積極盡其
    防止之能事，而實行與有效防止結果行為，具有相當性之行
    為而言。亦即，至少須為與自己防止其結果之發生，可同視
    程度之努力者，始克相當。倘行為人僅消極停止其犯罪行為
    ，並容忍外力之介入，致未發生結果；或其防止結果行為，
    尚有未盡，而係因外力之介入，致未發生結果者，仍屬障礙
    未遂，非準中止未遂（此有最高法院98年台上字第7359號判
    決要旨可參）。經查，被告施金水於實施持鐵耙攻擊被害人
    即本案被告林銘世頭部之行為後，並無任何主動、積極防果
    結果發生之行為，此由被告施金水於警詢時供稱林銘世倒臥
    在地後，意識清楚並有叫另外2 人幫其叫喚救護車等語（見
    99年偵字第4670號卷第10頁）可證，又被告施金水及辯護人
    對該等被告之警詢供述之證明力亦於本院審理時表示其所言
    真實（見本院卷第110 頁審判筆錄），自可認被告施金水於
    犯行後確無叫喚救護車救護被害人即本案被告林銘世之防止
    被害人死亡結果發生所必要之行為，而不符合上開刑法第27
    條第1 項中止犯之規定，一併敘明。
二、被告張輝雲、被告林銘世被訴共同傷害部分：
  (一)認定犯罪事實所憑之證據及理由：
  1.證據能力：
  (1)偵訊筆錄部分：（刑事訴訟法第159條之1 第2 項）
  按刑事訴訟法為保障被告受公平審判及發現實體真實，於92
    年2 月6 日修正及增定公布施行之前及之後，對於人證之調
    查均採言詞及直接審理方式，並規定被告有與證人對質及詰
    問證人之權利，其中被告之對質詰問權，係屬憲法第8 條第
    1 項規定「非由法院依法定程序不得審問處罰」之正當法律
    程序所保障之基本人權及第16條所保障之基本訴訟權，不容
    任意剝奪，以確保被告之人權並求兼顧實體真實之發現（司
    法院大法官會議釋字第582 號解釋、最高法院94年度台上字
    第3728號判決意旨參照）。
  又92年2 月6 日修正公布之刑事訴訟法第159 條之1 第2 項
    規定：「被告以外之人於偵查中向檢察官所為之陳述，除顯
    有不可信之情況者外，得為證據。」依其文義之形式解釋，
    似為被告以外之人於偵查中向檢察官所為之陳述，非顯不可
    信者，得為證據；然92年2 月6 日修正公布之刑事訴訟法，
    為保障被告之反對詰問權，已採納英美之傳聞法則，而被告
    以外之人於偵查中向檢察官所為之陳述，其本質屬傳聞證據
    ，依傳聞法則，原無證據能力，係因立法者以刑事訴訟法規
    定檢察官代表國家偵查犯罪、實施公訴，依法有訊問被告、
    證人、鑑定人之權，且實務運作時，偵查中檢察官向被告以
    外之人所取得之陳述，原則上均能遵守法律規定，不致違法
    取供，其可信性極高，為兼顧理論與實務為由，而例外設定
    其具備非顯不可信之要件時，得為證據。故此法條對被告以
    外之人於偵查中向檢察官所為之陳述所設非顯不可信之要件
    ，應解為屬於證據能力之規定，而非陳述內容證明力之問題
    ，至於被告以外之人於偵查中向檢察官所為陳述是否具備非
    顯不可信之要件而具有證據能力，「法院應就該被告以外之
    人於審判中及在檢察官面前所為陳述之外部附隨之環境或條
    件，比較判斷之。」（最高法院94年度台上字第1776號判決
    意旨參照）。
  是本件證人甘春蘭及被告施金水分別以證人、被告身分於偵
    訊中所為證述，業經本院賦予被告林銘世、張輝雲就其等證
    述表達意見之機會，又經本院比較檢驗公訴檢察官詢問證人
    時並無誘導或施壓等詢問之外部客觀環境，亦無其他干擾因
    素不當介入等附隨條件判斷，是本件證人甘春蘭及被告施金
    水分別以證人、被告身分於偵訊中所為證言均具有證據能力
    ，得為本案判斷被告林銘世、張輝雲是否有共同傷害罪刑之
    基礎。另同案被告間（即被告林銘世、被告張輝雲互相之間
    ）於偵查中之證述，依前述方法檢驗，亦有證據能力，一併
    敘明。
  (2)警訊筆錄部分：
    按被告以外之人（包括證人、鑑定人、告訴人、被害人及共
    同被告等），於審判外之言詞或書面陳述，除法律有規定者
    外，不得作為證據；被告以外之人於檢察事務官、司法警察
    官或司法警察調查中所為之陳述，與審判中不符時，其先前
    之陳述具有較可信之特別情況，且為證明犯罪事實存否所必
    要者，得為證據，刑事訴訟法第159 條第1 項、第159 條之
    2 分別定有明文。被告以外之人於司法警察（官）調查中所
    為之陳述，依刑事訴訟法第159 條第1 項規定，係屬傳聞證
    據，原則上無證據能力，惟如該陳述與審判中不符時，其先
    前之陳述具有較可信之特別情況，且為證明犯罪事實存否所
    必要者，依同法第159 條之2 規定（即刑事訴訟法第159 條
    第1 項所指之「除法律有規定者外」），始例外認為有證據
    能力。又所謂「前後陳述不符」之要件，應就前後階段之陳
    述進行整體判斷，以決定其間是否具有實質性差異，惟無須
    針對全部陳述作比較，陳述之一部分有不符，亦屬之。而所
    謂「較可信之特別情況」之情形，亦應就前後陳述時之各種
    外部情況進行比較，以資決定何者外部情況具有可信性，所
    稱之「外部情況」，一般應考量：(1)證人作證時間之間隔：
    即證人之陳述是否係在記憶猶新之情況直接作成；(2)有意識
    的迴避：即證人先前陳述時若被告未在場，證人直接面對詢
    問警員所為陳述應較為坦然；(3)受外力干擾：即證人單獨面
    對司法警察（官）所為之陳述，程度上較少會受到強暴、脅
    迫、詐欺、利誘或收買等外力之影響，其陳述應較趨於真實
    ；(4)事後串謀：即證人對警察描述其所目睹情形，因較無時
    間或動機去編造事實，客觀上亦較難認與被告間有勾串情事
    ，其陳述具有較可信性；(5)警詢時有無辯護人、代理人或親
    友在場：如有上開親誼之人在場，自可期待證人為自由從容
    之陳述，其證言之可信度自較高；(6)警詢所製作之筆錄記載
    是否完整：如上開筆錄對於犯罪之構成要件、犯罪態樣、加
    重減輕事由或起訴合法要件等事實或情況，均詳實記載完整
    ，自可推定證人之陳述與事實較為相近，而可信為真實。故
    證人之陳述係在上開特別可信之情況下所為，則虛偽陳述之
    危險性不高，雖係審判外之陳述，或未經被告反對詰問、對
    質，仍得承認其有證據能力，故同案被告間（即被告林銘世
    、被告張輝雲彼此之間）之警訊筆錄，因未見被告等於審理
    中對該等證據之證據能力有所爭執，是揆諸上揭說明，亦均
    具有證據能力為是。再按被告以外之人於審判外之陳述，雖
    不符刑事訴訟法第159 條之1 至第159 條之4 之規定，而經
    當事人於審判程序同意作為證據，法院審酌該言詞陳述或書
    面陳述作成時之情況，認為適當者，亦得為證據，同法第15
    9 條之5 第1 項亦有明定。查證人甘春蘭於警詢中所為之證
    述及本案被告施金水於警詢中之陳述，對被告林銘世、張輝
    雲而言雖均屬被告以外之人於審判外之言詞陳述，然業經被
    告林銘世、張輝雲及檢察官於本院審理時對證據能力陳明無
    意見（本院卷第108 頁背面～第110 頁審理筆錄）。本院審
    酌上開證據資料製作時之情況，尚無違法不當及證明力明顯
    過低之瑕疵，認為以之作為證據應屬適當，故揆諸上開規定
    ，前揭證據資料均有證據能力。
  (3)診斷證明書、就診病歷部分：（刑事訴訟法第159 條之4 第
    1 款）
    就驗傷診斷書而言，乃從事醫療業務之人於業務上或通常業
    務過程所須製作之紀錄文書、證明文書，因係於通常業務過
    程不間斷、有規律而準確之記載，且大部分紀錄係完成於業
    務終了前後，無預見日後可能會被提供作為證據之偽造動機
    ，其虛偽之可能性小，除非該等紀錄文書或證明文書有顯然
    不可信之情況，否則有承認其為證據之必要，且醫院診斷證
    明書係病患就診或就醫，醫師就其診斷治療病患結果，所出
    具之證明書，依醫師法第17條規定，醫師如無法令規定之理
    由，不得拒絕診斷書之交付。醫師係從事醫療業務之人，病
    患如純為查明病因並以接受治療為目的，而到醫療院所就醫
    診治，醫師於例行性之診療過程中，對該病患所為醫療行為
    ，於業務上出具之診斷書，屬於醫療業務上或通常醫療業務
    過程所製作之證明文書，自該當於上開條款所指之證明文書
    （最高法院95年度台上字第5026號判決意旨足資參照）。復
    參酌刑事訴訟法第159 條之4 第1 款、第2 款立法意旨可知
    ，於刑事訴訟採證上之所以容許所謂特信性文書具有證據能
    力，乃係因此類公務或業務通常過程中所製作之證明或記錄
    文書，因具有公示性、例行性或機械性、良心性及制裁性等
    特徵，此種例行性之事業活動過程中之證明或紀錄文書，類
    型上虛偽之可能性極低，具有足以取代反對詰問之特別可信
    的情況保證。況縱使審判中傳訊製作人到庭作證，亦不足以
    獲得較當時記憶猶新之際所製作文書更可信的證言，因此例
    外的容許此種特信性文書得做為證據，是本件被告施金水經
    財團法人為恭紀念醫院於99年7 月7 日出具之乙種診斷證明
    書，自得作為本院心證之事證而憑採之，此自上開文書其時
    間製作上之密接性觀察，當無受外界不當干預；且非事後應
    當事人要求方始製作，無入人於罪之可能；並參酌其製作當
    時外部客觀情況及醫師就病歷不實記載當受醫師法懲戒而具
    有制裁性、文書製作當時記憶之鮮明性等各項因素綜合佐參
    ，其具有證據能力當屬無疑。
  (4)卷附現場及犯案工具之照片部分：
    卷附現場及犯案工具之照片等等，均係屬機械性紀錄特徵，
    也就是認識對象的是照相鏡頭，透過鏡頭形成的畫面映寫入
    膠卷或相機記憶體，然後還原於照相紙上，故照相中不含有
    人的供述要素，再現實情形與作為傳達結果的照相，在內容
    上的一致性是透過機械的正確性來加以保障的，在照相中，
    並不存在人對現實情形的知覺、記憶，在表現時經常可能發
    生的錯誤（如知覺的不準確、記憶隨時間推移而發生的變化
    ），故照相當然是非供述證據，並無傳聞法則之適用，又本
    案卷附之現場及犯案工具之照片係透過相機拍攝後所得，又
    與本案犯罪事實有自然之關聯性，經查並無不得作為證據之
    事由，依法自得作為證據。
  2.供述證據：
  (1)被告施金水以證人身分於偵查、審理中之證述及其以被告身
    分於警訊、偵查、審理中之供述：證明被告施金水遭被告林
    銘世與張輝雲共同毆打成傷之事實。（見99年偵字第4670號
    卷第9 ～13頁、第51～53頁、本院卷內）
  (2)同案被告林銘世以證人身分於偵查、審理中之證述及其以被
    告身分於警訊、偵查、審理中之供述：證明被告林銘世原持
    竹棍攻擊被告施金水，後因氣喘發作，遂丟棄竹棍而僅抱住
    被告施金水及被告張輝雲持扁擔毆打被告施金水之事實。（
    見99年偵字第4670號卷第14～17頁、第51～53頁、本院卷內
    ）
  (3)同案被告張輝雲以證人身分於偵查、審理中之證述及其以被
    告身分於警訊、偵查、審理中之供述：證明被告張輝雲持扁
    擔毆打被告施金水之事實，及被告林銘世亦有持竹棍毆打被
    告施金水之事實。（見99年偵字第4670號卷第18～21頁、第
    51～53頁、本院卷內）
  3.非供述證據：
  (1)被告施金水於99年7 月7 日至財團法人為恭紀念醫院就診，
    而由該院出具之乙種診斷證明書1 份：證明施金水受有左手
    第五遠端指骨開放性骨折及背部、腹部、右大腿多處瘀挫傷
    之傷害之事實。（見99年偵字第4670號卷第27頁）
  (2)扣案之鐵耙、掃帚、竹棍各1 枝及現場、扣押物照片共7 張
    ：證明扣得被告施金水所有之鐵耙、掃帚、竹棍各1 支之事
    實。（見99年偵字第4670號卷第30～34頁、新竹市警察局第
    二分局扣押物品目錄表、本院卷第22頁之扣押物品清單）
  (二)被告張輝雲部分：
  1.認定犯罪事實之理由：
    綜上證據，核與被告張輝雲自白（見本院卷第41頁背面99年
    1 月23日準備程序筆錄、第114 頁100 年1 月11日審判筆錄
    ）相符，是被告張輝雲之自白應堪採信，本案事證已臻明確
    ，被告張輝雲共同犯傷害罪之犯行洵堪認定，應依法論罪科
    刑。
  2.論罪科刑之理由：
  (1)被告張輝雲成立之犯罪：
  罪名：
    核被告張輝雲持扁擔毆打被害人即本案被告施金水致其受有
    傷害之行為，係犯刑法第277 條第1 項之傷害罪。
  共同正犯之關係：
    被告張輝雲犯如上述傷害犯行時，與同案被告林銘世之間具
    有犯意聯絡及行為之分擔，應依刑法第28條共同正犯論處。
  (2)量刑理由之說明：
    爰審酌被告張輝雲前僅有因賭博案件經判處罰金刑之前科紀
    錄，素行尚可，此有臺灣高等法院被告前案紀錄表1份在卷
    可稽；復衡酌被告張輝雲原與被害人即本案被告施金水素不
    相識，亦無仇恨冤隙，竟僅因友人邀約共同前往理論助陣，
    即一時激動而以暴力手段傷害被害人即本案被告施金水，其
    行為不僅無助糾紛之善了，且加遽雙方恩怨，更實際上造成
    被害人即本案被告施金水身體權利之侵害，且於案發之後又
    無留待現場接受調查、釐清案情或協助現場傷者送醫，行為
    已非法所不許，且迄今未與被害人即本案被告施金水達成和
    解等情；惟參衡其犯後於本院審理中已據實坦認犯行，尚具
    悔意，而有為自己之衝動所犯傷害行為承擔刑罰之心，犯後
    態度尚可，兼衡其犯罪之動機、目的、手段、被害人所受傷
    勢、生活狀況、智識程度為高中畢業及公訴人就其所犯之罪
    求處有期徒刑2 月稍嫌過輕等一切情狀，爰量處如主文第2
    項所示之刑，並依刑法第41條第1 項之規定諭知易科罰金之
    折算標準，以資懲儆。
  (三)被告林銘世部分：
  1.對於被告林銘世之辯解，本院之判斷：
  (1)被告林銘世之辯解：
    訊據被告林銘世固坦承有於事實欄所述時、地，偕同同案被
    告張輝雲找被害人即本案被告施金水理論土地買賣事宜，惟
    矢口否認有何共同傷害犯行，辯稱：當天係被害人即本案被
    告施金水先手持竹棍及扁擔要毆打伊及張輝雲，然該扁擔遭
    張輝雲搶下，張輝雲隨即持該搶得之扁擔毆打施金水，伊見
    狀便阻擋於張輝雲及施金水之間，以阻止張輝雲繼續毆打施
    金水，伊並沒有持竹棍毆打施金水云云。
  (2)對被告林銘世之辯解，本院認為不能採信，理由如下：
  經查，被害人即本案被告施金水確實受有身體上傷害一情，
    有診斷證明書在卷。又被告林銘世於案發當天先係持竹棍毆
    打被害人即本案被告施金水，嗣後又將被害人即本案被告施
    金水抱住任由同案被告張輝雲持扁擔毆打等情，業據被害人
    即本案被告施金水迭於警訊、偵查、審理中證述甚詳，且觀
    之被害人即本案被告施金水之警訊筆錄係於案發後翌日隨即
    製作，倘非實際經歷該打鬥現場，實無充分時間虛構如此詳
    細之事實，又比較其歷經警訊、偵查、審理階段之詢問、詰
    問過程，對於被告林銘世、張輝雲分別持何種工具、如何分
    工傷害其身體等事實，均呈一致之陳述，而未有一般羅織事
    實所呈矛盾之情，則被害人即本案被告施金水之指述尚堪採
    信。
  次查，同案被告張輝雲於警詢時亦證述稱：當時伊與被告林
    銘世搶下扁擔及竹棍後，被告林銘世持該竹棍，伊則持該扁
    擔毆打施金水等語，此與被害人即本案被告施金水所指述參
    核尚稱符合。雖同案被告張輝雲嗣後於偵查、審理中翻異前
    詞，而改稱被告林銘世僅阻擋於伊與施金水之間，而未見被
    告林銘世傷害施金水云云。然考量同案被告張輝雲之警詢筆
    錄係於案發後翌日隨即製作，係距離犯罪時間較近下所為之
    證述，不僅記憶尚處於猶新之階段，常情下亦較無串證之機
    會、勾稽虛偽事實之可能，故此部分其陳述應較具可信性，
    又同案被告張輝雲於本院審理時，需面對被告林銘世，其可
    能因與被告林銘世私交甚篤等原因而為迴護被告林銘世之詞
    即屬可能，況依同案被告張輝雲於本院審理中具結後證述所
    稱被告林銘世阻擋於中間，伊則持扁擔毆打被害人即本案被
    告施金水之腹部數下云云，顯已與被害人即本案被告施金水
    實際上身體所受傷害之情未能符合，此參以被害人即本案被
    告施金水於案發當日至財團法人為恭紀念醫院就診，而由該
    院出具之乙種診斷證明書1 份（見99年偵字第4670號卷第27
    頁）即可知悉，益徵同案被告張輝雲於本院審理中證述之事
    實已與實際案發經過脫鉤，顯有不實。本院審酌同案被告張
    輝雲前於警詢中之證詞，從筆錄內容觀之，記載之犯罪態樣
    、構成要件等事實均堪稱完整，且該等筆錄製作當時並經其
    當場審核無誤後簽名於上表示負責，而認該等證述與事實較
    為相近，而可信為真實。至同案被告張輝雲於本院審理時具
    結後所證與事實不符之陳述，顯已可能遭受不當外力干擾、
    內在之壓力，而為迴護被告之陳述，自較其先前所述存有虛
    偽不實之風險，應以其先前供述較為可信，是審理中之證述
    即不足採信，至同案被告張輝雲是否涉犯偽證罪，即應由檢
    察官另行查辦。
  再查，被告林銘世雖於本院審理時以前揭情詞置辯，然其亦
    於本院審理中對於自己前於警詢中所為之證述表示為真實陳
    述（見本院卷第110 頁審判筆錄），又觀之被告林銘世於警
    詢筆錄即供稱：伊偕同張輝雲（即原筆錄所稱綽號大頭仔之
    人）至施金水處理論，因施金水欲持扁擔攻擊伊等，是伊即
    取附近之竹棍回擊，而施金水所持扁擔遭張輝雲奪下後，張
    輝雲則持扁膽攻擊施金水腹部，後伊因氣喘發作，遂將竹棍
    丟棄，改以抱住施金水等語。審酌被告林銘世上揭警詢筆錄
    之內容與證人即同案被告張輝雲之警詢筆錄、被害人即本案
    被告施金水之指述較為相近，並核與施金水之診斷證明書所
    受傷勢之情一致，況被告林銘世警詢之供述離本案案發時間
    較為接近，被告林銘世較無機會與同案被告商討辯詞、勾串
    脫罪，所供述之事實應較為接近真實，而具有較高之可信性
    。至被告林銘世於本院審理中供述或證述其係阻擋於同案被
    告張輝雲與被害人即本案被告施金水之間云云，然經本院審
    理中多次詢問其與被害人施金水間之關係、恩怨等細節時，
    被告林銘世顯露之態度難稱友善或理性，不僅多有言詞指被
    害人施金水平日處事態度相當霸氣、凶狠等批判，於本院希
    冀調和雙方長久恩怨之際，亦毫無花費時間思考，即斷然拒
    絕和解之可能性，本院有相當理由可認被告林銘世內心對被
    害人施金水仍存不諒解，甚達憤怒之情緒，又本院審理之期
    日已距本案案發之時相距已久，被告林銘世尚仍存如此程度
    之憤恨，實難想像於案發之當時，被告林銘世會挺身阻擋於
    同案被告張輝雲及被害人施金水之間，以期保護被害人施金
    水不受同案被告張輝雲之傷害，是被告林銘世上稱其僅阻擋
    糾紛、傷害行為，而未動手傷害被害人即本案被告施金水云
    云，實與常情相違，又與其前於警詢所供述相左，足可認定
    其上揭所辯均係臨訟卸責之辯，不足憑採。
  綜上析論，並有前揭羅列之證據可資佐證。從而，本件被告
    林銘世確有與同案被告張輝雲分持竹棍、扁擔攻擊被害人即
    本案被告施金水之事實，事證已臻明確，被告林銘世前揭共
    同傷害之犯行洵堪認定，應予依法論罪科刑。
  2.論罪科刑之理由：
  (1)被告林銘世成立之犯罪：
  罪名：
    核被告林銘世持竹棍毆打被害人即本案被告施金水致其受有
    傷害之行為，係犯刑法第277 條第1 項之傷害罪。
  共同正犯之關係：
    被告林銘世犯如上述傷害犯行時，與同案被告張輝雲之間具
    有犯意聯絡及行為之分擔，應依刑法第28條共同正犯論處。
  (2)量刑理由之說明：
    爰審酌被告林銘世前無犯罪之前科紀錄，素行尚稱良好，此
    有臺灣高等法院被告前案紀錄表1份在卷可稽；復衡酌被告
    林銘世與被害人即本案被告施金水之間為相識多年之鄰居，
    雙方雖因土地糾紛而長時間相處不睦，惟此既為雙方之間民
    事之糾紛，自應循正確、合法之管道，訴由法院或司法機關
    以求化解雙方恩怨，詎料被告林銘世不僅未能理性面對，反
    邀集友人以暴力之手段傷害被害人即本案被告施金水，遑不
    論其行為是否有助雙方糾紛之解決，然其行為確觸犯刑章，
    亦實際造成被害人即本案被告施金水身體上權利之侵害，已
    為法律所不許，而應依法懲罰以矯其對他人身體健康不思尊
    重之態度；再衡酌其犯後並未與被害人即本案被告施金水達
    成和解，而未獲被害人之原諒，又其犯後否認犯行之態度已
    浪費、虛擲有限之司法資源，兼衡其犯罪之動機、目的、手
    段、被害人所受傷勢、生活狀況、智識程度為國中畢業及公
    訴人就其所犯之罪求處有期徒刑3 月稍嫌過輕等一切情狀，
    爰量處如主文第3 項所示之刑，並依刑法第41條第1 項之規
    定諭知易科罰金之折算標準，以資懲儆。
四、沒收部分：
  (一)查扣案之鐵耙1支為被告施金水所有，且為其用以犯本案殺
    人未遂罪所用之工具，此有被告自承在卷（見99年偵字第
    4670號卷第11頁、第53頁、本院卷79頁），並有同案被告以
    證人身分證述遭被告施金水以該鐵耙砸擊頭部在卷（見本案
    卷第82頁），應依刑法第38條第1項第2款宣告沒收。
  (二)至扣案之掃帚、竹棍各1支，雖為被告施金水所有，惟係同
    案被告林銘世、張輝雲用以毆打被告施金水所用之物，又被
    告施金水與同案被告林銘世、張輝雲之間互為被害人，並非
    共犯關係，自與刑法第38條第1項第2款規定須屬被告所有而
    用以犯罪之要件不符，無從宣告沒收，附此敘明。
五、適用之法律：
  (一)刑事訴訟法第299 條第1 項前段。
  (二)刑法第28條、第271 條第2 項、第1 項、第277 條第1 項、
    第25條第2 項、第23條但書、第41條第1 項、第38條第1 項
    第2 款。
  (三)刑法施行法第1 條之1 。
本案經檢察官林俊杰到庭執行職務。
中    華    民    國   100    年    2     月    15    日
                  刑事第二庭審判長法  官  楊清益
                                  法  官  蔡志宏
                                  法  官  林靜雯
以上正本證明與原本無異。
如不服本判決，應於判決送達後10日內向本院提出上訴狀（應抄
附繕本），其未敘述上訴理由者，應於上訴期間屆滿後20日內補
提理由書狀於本院，上訴於臺灣高等法院臺中分院。告訴人或被
害人如對於本判決不服者，應具備理由請求檢察官上訴，其上訴
期間之計算係以檢察官收受判決正本之日期為準。
                                  書記官  劉千瑄
中    華    民    國   100    年    2     月    15    日
附錄本判決論罪科刑法條：
中華民國刑法第271 條：
殺人者，處死刑、無期徒刑或10年以上有期徒刑。
前項之未遂犯罰之。
預備犯第1 項之罪者，處2 年以下有期徒刑。
中華民國刑法第277 條：
傷害人之身體或健康者，處3年以下有期徒刑、拘役或1000元以
下罰金。
犯前項之罪因而致人於死者，處無期徒刑或7年以上有期徒刑；
致重傷者，處3年以上10年以下有期徒刑。